臺灣桃園地方法院刑事判決　　　　　　　　　　　　九十一年度易字第一九六號
　　公　訴　人　臺灣桃園地方法院檢察署檢察官
　　被　　　告　丁○○
右列被告因偽造文書等案件，經檢察官提起公訴（九十年度偵字第二一三八二號），
本院判決如左：
    主  文
丁○○行使偽造私文書，足以生損害於他人及公眾，累犯，處有期徒刑捌月。常盛環
保工程顧問有限公司八十九年十二月二十六日第一類廢棄物清除機構清除許可申請表
拾貳紙上偽造之「丙○○」之署押（含簽名及印文各壹枚）共貳拾肆枚及偽造之「丙○○」印章壹枚，均沒收。
    事  實
一、丁○○前於民國八十三年間因詐欺案件，經本院以八十三年度易字第二一六五號
    判決判處有期徒刑八月，提起上訴後，經臺灣高等法院以八十三年度上易字第五
    六六九號撤銷原判決，判處有期徒刑五月確定，並於八十五年三月十五日入監服
    刑，嗣於八十五年八月十四日執行完畢，詎仍不知悔改，於八十九年七月間某日
    在臺北縣永和市之華信餐廳透過甲○○之介紹認識丙○○後，嗣於同年十月間某
    日在該餐廳內向丙○○表示將來有機會可至其公司上班，並向丙○○取得其身分
    證影本及甲級廢棄物處理技術員合格證書影本等文件後。丁○○又因朋友介紹認
    識己○○，得知己○○負責經營址設桃園縣中壢市○○○路六十三號五樓之常盛
    環保工程顧問有限公司（下稱常盛公司）欲申請「第一類甲級廢棄物清除許可證
    」經營廢棄物清除處理業務，竟意圖為自己不法之所有及基於偽造私文書、使公
    務員登載不實之犯意，於八十九年十月間某日在丁○○位於桃園縣龍潭鄉○○路
    十號二樓之二住處，向己○○表示可找到二位具有廢棄物清除處理技術員，幫忙
    申請取得廢棄物清除許可證，並偽稱丙○○已取得甲級廢棄物處理技術員合格證
    書且同意借予證書供其申請廢棄物清除許可證，惟每年須給付新臺幣（下同）二
    十四萬元之代價予丙○○，使己○○誤以為真而陷於錯誤，於給付四十二萬元（
    含使用蔡文彬乙級廢棄物處理技術員合格證書代價十八萬元）給丁○○後，再由
    丁○○提供丙○○前所交付之上開「甲級廢棄物處理員合格證書」及身分證影本
    ，與不知情之己○○（業經檢察官不起訴處分確定）共同持至由丁○○擔任董事
    址設桃園縣桃園市○○路一二四七號六樓之一之伍柏環保股份有限公司（下稱伍
    柏公司），委請不知情之伍柏公司代為向桃園縣政府申請「第一類甲級廢棄物清
    除許可證」，並於八十九年十二月間某日由丁○○在伍柏公司之辦公室內，未經
    丙○○之同意即擅自在常盛公司第一類廢棄物清除機構清除許可申請表上（共一
    式十二份），接續偽造之「丙○○」之簽名各一枚共十二枚，並將事先由不知情
    之常盛公司職員委託不知情之不詳姓名年籍成年刻印商偽刻「丙○○」之印章一
    枚交給伍柏公司內不知情之成年職員，由該名職員在上開申請表上偽造「丙○○
    」之印文各一枚共十二枚後，再利用不知情之伍柏公司職員於同年月二十六日（
    起訴書誤載為十六日）持上開申請表十二份向桃園縣政府申請第一類廢棄物清除
    許可證，使承辦之公務員誤以為丙○○為常盛公司之技術員並將此不實之事項登
    載於職務上所掌之公文書，而於九十年十月十八日同意核發九十年桃廢清字第０
    一九八號第一類甲級廢棄物清除許可證，致生損害於該主管機關對核發廢棄物清
    除許可證管考之正確性及丙○○本人。嗣為丙○○發現上情而報警循線查獲，而
    上開許可證經桃園縣政府於九十年十一月二十七日，以九十府環廢字第四一七一
    四０號函撤銷在案。
二、案經丙○○訴由桃園縣警察局中壢分局報告臺灣桃園地方法院檢察署檢察官偵查
    起訴。
    理  由
一、訊據被告丁○○固不否認曾取得告訴人丙○○之身分證影本及「甲級廢棄物處理
    技術員合格證書」影本等文件，並與己○○共同委託伍柏公司申請第一類甲級廢
    棄物清除許可證事宜，及向己○○收取使用丙○○之證照代價二十四萬元，迄今
    仍未歸還該二十四萬元之事實，惟辯稱：當初係丙○○要到伊公司上班才交付該
    身分證件影本等文件，丙○○有同意至常盛公司上班，伊只是幫忙介紹技術人員
    給己○○，申請表上「丙○○」之簽名是伍柏公司職員寫的，印章是常盛公司去
    刻的，伊雖然有收到己○○交付的二十四萬元，因一時聯絡不到丙○○，才沒有
    將錢交給丙○○，伊確實沒有偽造文書及詐欺等犯行云云，經查：
（一）右揭事實，業據告訴人丙○○於警、偵訊及本院調查時證稱：「（當時交付何
      種文件？）當時我交付甲級廢棄物處理技術員執照影本及身分證影本，被告交
      給我伍柏環保股份有限公司董事丁○○名片一張」、「（當初有無講好說要去
      伍柏公司上班？）說是到被告公司上班，沒有說何時可以上班。因為那時候我
      還在屏東科技大學唸書，說畢業後有機會再去上班，我是九十年六月畢業的，
      所以我不可能還沒畢業時就去工作」等語（見本院九十一年十一月十三日訊問
      筆錄第四頁、第五頁）明確，核與證人甲○○於本院調查時證稱：「丙○○跟
      被告都是我授課之學生，袁（志傑）有甲級廢棄物處理技術員之證書，被告曾
      向我表示他的公司想要擴充營業需要人手，袁（志傑）也向我表示說有工作機
      會的話請我幫他介紹，基於這樣的原因，我就安排他們兩位見面，就是在永和
      之華信餐廳內談的．．．」、「先前他們有互相表達各自意願，被告有拿名片
      ，袁（志傑）也有拿甲級廢棄物技術員之證書影本及身分證影本，但是這並不
      表示他們之間有任何承諾」、「我沒有辦法確定袁（志傑）是否要去被告公司
      或其他公司，但是我確定被告拿出的名片是伍柏公司」等語（見本院九十一年
      十一月十三日訊問筆錄第三頁、第四頁）大致相符，並有告訴人身分證影本、
      甲級廢棄物處理技術員合格證書影本附卷可稽，又根據卷附之「伍柏公司董事
      丁○○」名片影本及「大台北新環保公司、享德金屬工業公司、伍柏環保（甲
      清）丁○○」名片原本各一張，亦可證被告當時確實係向告訴人丙○○及證人
      甲○○以伍柏公司董事之身分自居，另告訴人丙○○係於九十年六月十四日始
      自國立屏東科技大學畢業乙節，亦有國立屏東科技大學九十一年十二月二十五
      日九一屏科大進字第０九一０００八００六號函在卷可憑，是證人丙○○指稱
      當初是想畢業後到被告之公司上班，而不是常盛公司，及在未畢業前不可能去
      工作等語應非虛妄，堪以採信，足見告訴人丙○○並未同意至常盛公司工作，
      亦未同意將該證書及身分證影本交予被告作為常盛公司申請第一類廢棄物清除
      許可證使用，是被告辯稱當初是介紹丙○○到伊公司或其他公司上班，並經丙○○之同意使用該證照云云，要與事實不符，自難採信。至證人甲○○及告訴
      人丙○○於本院調查時雖均證稱：與被告見面及交付證件之時間為八十九年七
      月間云云，然被告於警詢及本院調查時分別供稱：「是於八十九年十月間在臺
      北縣永和市華信（誤載為信華）餐廳親自交給我」（見偵查卷第八頁正面）、
      「．．．第一次是去聊天，我們是第二次見面時，證人丙○○才把證照及身分
      證影本交給我」等語（見本院九十一年十一月十三日訊問筆錄第七頁），堪認
      被告與告訴人丙○○第一次見面之時間是在八十九年七月間某日，第二次見面
      交付證照及身分證影本之時間為八十九年十月間某日，則起訴書認被告取得告
      訴人丙○○之上開文件係在八十九年七月間某日云云，容有誤會，附此敘明。
      另證人甲○○於偵訊時固曾證稱：丙○○之意思大概是指被告之公司或其他籌
      備的公司云云（見偵查卷第一七一頁正面），然證人甲○○於偵訊時業已證稱
      ：丙○○之意思應該是要到被告之公司，應該不包括被告以外之公司，被告當
      時據其瞭解是指伍柏公司及大台北公司等語（見偵查卷第一六０頁反面）明確
      ，是證人甲○○事後改稱：大概包括其他籌備之公司云云，應僅係證人甲○○
      推測之詞，且其語氣並不確定，尚難據此為被告有利之認定。
（二）又被告在其住處向己○○謊稱告訴人丙○○已同意交付該證照供常盛公司申請
      第一類甲級廢棄物清除許可證，而由己○○交付二十四萬元給被告作為丙○○
      同意使用該證照之費用之代價，並以十五萬元之代價由被告幫忙至伍柏公司委
      託辦理申請第一類甲級廢棄物清除許可證，經桃園縣政府核發九十年桃廢清字
      第０一九八號第一類甲級廢棄物清除許可證，嗣該許可證經桃園縣政府於九十
      年十一月二十七日撤銷，且被告並未將二十四萬元交予告訴人丙○○等情，業
      經證人己○○於警、偵訊及本院調查時證稱：「（你跟被告如何認識的？）業
      務上需要申請甲級執照，是經朋友介紹才認識被告。他說他可以幫我處理，帶
      我去伍柏公司，說這是他自己的公司，我委任他幫我申請執照，後來我開四十
      二萬元的票給他」、「（有無付十二萬元給伍柏公司？）有，我交給伍柏公司
      乙○○。不是給被告。還沒付尾款三萬元就出問題了」、「（事前有無經過丙○○之同意在你們公司擔任技師？）都是被告跟我說丙○○有同意，還有價錢
      也是被告講的。甲級技術員執照是二十四萬元，乙級技術員十八萬元。兩個加
      起來四十二萬元。一共有兩位」等語（見本院九十一年十二月十一日訊問筆錄
      第四頁至第六頁）屬實，核與證人戊○○即伍柏公司總經理於本院調查時證述
      ：「（認識被告？）認識。他在我公司出入，他指導我們作一些環保業務。我
      們是給他乾股，他沒有出資．．．」、「（有無見過庭上之證人己○○？）有
      。當時我在伍柏公司作總經理，是透過被告之介紹認識己○○」、「（有無見
      過卷附之常盛環保工程顧問有限公司之第一類廢棄物清除機構清除許可申請書
      件？）有。是被告介紹來由我們幫常盛環保公司作文書打字，由我們提出申請
      。我們總共收十二萬元，向己○○收，前後拿了十二萬元，尾款三萬元己○○
      還沒有付」、「被告有說一般辦理甲級申請案辦到好大約需要五十幾萬元，證
      人己○○有在我前面說關於技術人員費用已經開票交給被告，被告對我說我不
      要管這部分的事情。我就沒有介入。後來環保局也核准這件申請案，我也把執
      照拿給己○○，後來被環保局撤銷，我才嚇一跳。後來才瞭解說被告沒有將（
      錢）給告訴人」等語（見本院九十一年十二月十一日訊問筆錄第二頁至第四頁
      ）相符，復有本院公務電話紀錄、財團法人金融聯合徵信中心伍柏公司董監事
      及經理人名單、桃園縣政府九十年十月十八日九十府環廢字第三八三八九四號
      、九十年十一月二十七日九十府環廢字第四一七一四０號函及桃園縣政府廢棄
      物清除許可證等在卷可稽（見偵查卷第四八頁、第六五頁、第七四頁、第七六
      頁），可見證人己○○之前並不認識證人戊○○，係為辦理申請廢棄物清除許
      可證才經被告之介紹而認識，被告當時應係以其為伍柏公司董事之名義，與證
      人己○○一同至伍柏公司辦理申請第一類廢棄物清除許可證事宜，則被告辯稱
      伊僅係幫忙介紹告訴人丙○○至常盛公司工作，並未受幫忙處理申請業務云云
      ，實難採信。又根據卷附被告親自書立且不爭執其真正之切結書影本內容觀之
      （見偵查卷第七０頁），被告已坦承未經告訴人丙○○之同意擅自將該身分證
      及甲級廢棄物處理技術員合格證書交予常盛公司作為申請清除許可證使用，若
      如被告所辯稱伊僅係單純地為告訴人丙○○介紹工作，該二十四萬元係因聯絡
      不到告訴人丙○○才未交付給丙○○云云，然被告既未從該申請案件中獲取任
      何利益，其何必甘冒偽造文書之風險，擅自將丙○○交付之身分證影本等文件
      交給伍柏公司？且被告迄今均未將該二十四萬元交給告訴人丙○○，堪認被告
      從一開始向證人己○○謊稱可幫忙申請廢棄物清除許可證，嗣介紹證人己○○
      至伍柏公司辦理申請廢棄物清除許可證，並交付告訴人丙○○身分證影本等文
      件作為申請廢棄物清除許可證之必要文件，應均係為詐騙證人己○○應給付告
      訴人丙○○之證照使用費之二十四萬元，是其辯稱因聯絡不到丙○○才未交付
      該二十四萬元云云，實係事後卸責之詞，不足採信。
（三）常盛公司八十九年十二月二十六日第一類廢棄物清除機構清除許可申請表上之
      「丙○○」之簽名係被告偽簽，其上之印文則係被告利用不知情之伍柏公司職
      員蓋用乙節，業據證人乙○○即伍柏公司負責人於本院調查時證稱：「簽名是
      被告簽的，但印文是我們公司的人員蓋的。是被告在我們公司簽名的．．．」
      等語（見本院九十二年七月二十八日訊問筆錄第四頁）明確，核與證人戊○○
      於本院調查時證述：「被告確實有簽。乙○○說他不敢簽，所以乙○○叫被告
      簽」等語（見本院九十一年十二月十一日訊問筆錄第四頁）相符，而上開印文
      係被告事先利用不知情之常盛公司職員委託不知情之不詳姓名年籍成年刻印商
      偽刻「丙○○」之印章等情，亦經被告於本院審理時供稱：「．．．印章是常
      盛公司刻的，我沒有出錢去刻印章，是常盛公司出錢．．．」等語（見本院審
      判筆錄第八頁），及證人乙○○於本院調查時證稱：「（申請資料上所有的章
      何來？）每次退件時被告會請人或自己親自將相關資料拿過來，我們蓋章整理
      好之後由我們送件，所有的章都是由被告再拿回去．．．」等語（見本院九十
      二年二月十二日訊問筆錄第四頁），堪認上開印章係被告利用不知情之常盛公
      司職員委託不知情之成年刻印商所偽刻，否則何以被告將該印章持交伍柏公司
      職員用印後隨即再帶走，並未留在伍柏公司？是被告辯稱伊未偽刻該印章云云
      ，自難採信。又被告偽造之上開申請表共一式十二份，並於八十九年十二月二
      十六日一次送至桃園縣政府申請廢棄物清除許可證使用部分，亦有證人己○○
      於本院調查時證稱：「（有無看過申請表？）有看過，他們整套申請書先做好
      拿給我看。一共好像是十二份，是環保局要求要這麼多份」等語（見本院九十
      一年十二月十一日訊問筆錄第五頁），及卷附之桃園縣環境保護局九十年二月
      二十日九十桃環廢字第九０００五二九０號函覆常盛公司謂：「檢還貴公司申
      請『第一類甲級廢棄物清除機構清除許可』申請書件一式十二份．．．」等語
      （見本院卷一第七七頁）可證，是被告係一次在該上開申請表（共十二紙）上
      接續偽簽「丙○○」之署名共十二枚，並由不知情之伍柏公司職員一次接續在
      該申請表上蓋用偽造「丙○○」之印文共十二枚之事實，亦堪認定。
（四）被告雖辯稱申請表上「丙○○」之簽名並非伊所偽造云云，然被告及證人乙○○經本院訊問後均同意測謊（見本院九十二年三月三日訊問筆錄第二頁），經
      本院囑託法務部調查局進行測謊，經測謊結果認被告稱「渠僅將丙○○的資料
      提供給己○○，至於申請證照是渠不知情；系爭申請表上丙○○的簽名不是伊
      所冒簽的」，呈情緒波動反應，研判有說謊；證人乙○○稱：「系案申請表上
      丙○○的簽名是丁○○冒簽的；辦理申請作業時渠不知道丙○○沒有同意委託
      」，均無情緒波動反應，研判未說謊，此有法務部調查局九十二年四月二十二
      日調科參字第０九二００一二一六九０號測謊報告書一紙附卷可參，而按「測
      謊鑑定」倘鑑定人具備專業之知識技能，復事先獲得受測者之同意，所測試之
      問題及其方法又具專業可靠性時，該測謊結果，如就否認犯罪有不實波動之情
      緒反應，雖不能採為有罪之唯一證據，但非無證據能力，仍得供裁判之證據，
      其證明力如何，事實審法院自得依職權自由判斷（最高法院八十四年度上訴字
      第五二七四號、八十七年度臺上字第三九二八號裁判意旨參照）。易言之，測
      謊結果雖有證據能力，然此證據之證明力尚非確鑿而非無瑕疵可疑，仍須有其
      他積極、直接之證據可資佐證，始可採為認定犯罪事實之根據。本件負責測謊
      鑑定之調查員吳家隆為法務部調查局負責作測謊鑑定之鑑識人員，為專業人士
      毋庸置疑，而本件測謊鑑定時，均依照規定之測謊程序進行，是其所為之測謊
      鑑定，應有其可信性，且被告對上開測謊鑑定結果均無異議，自足採為判決之
      論據之一，附此敘明。被告雖聲請將上開申請表上「丙○○」之簽名送請鑑定
      是否為其筆跡，本院亦依其聲請將被告及證人乙○○當庭書寫之筆跡及其平日
      書寫之文書送請內政部警政署刑事警察局進行鑑定，經該局以九十二年八月二
      十五日刑鑑字第０九二０一五七七九七號函覆本院稱：「桃園縣環境保護局摺
      頁上「丙○○」簽名筆跡，與被告、乙○○二人筆跡書寫方式不同，歉難認定
      」等語，而所謂書寫方式不同係指被告與乙○○之當庭及平日書寫之筆跡係類
      似楷書與申請表上「丙○○」之筆跡係類似草書，二者以不同書寫方式書寫，
      而非指申請表上「丙○○」之簽名非被告筆跡乙節，亦有本院公務電話紀錄一
      紙可參，是上開內政部警政署刑事警察局上開函覆意旨，自無從為被告有利之
      認定，當無疑義。
（五）綜上所述，上開申請表上「丙○○」之簽名確係被告所偽造，其上之印文亦係
      被告利用不知情之伍柏公司職員持被告交付偽造「丙○○」之印章蓋用之事實
      堪以認定，被告上開所辯均不足採。是本件事證明確，被告犯行洵堪認定，應
      依法論科。
二、被告丁○○向證人己○○謊稱告訴人丙○○同意將其甲級廢棄物處理技術員證書
    供其申請廢棄物清除許可證，使己○○誤以為真陷於錯誤，而同意交付二十四萬
    元給被告，又未經告訴人丙○○之同意，利用不知情之常盛公司職員委託不知情
    之成年刻印商偽刻「丙○○」之印章一枚，擅自在上開申請表上偽造「丙○○」
    署名，並利用不知情之伍柏公司之成年職員持以上開印章蓋用在上開申請表，偽
    造「丙○○」之印文，並利用不知情之伍柏公司職員將該偽造之申請表共一式十
    二份持向桃園縣政府申請廢棄物清除許可證行使，使桃園縣政府承辦之公務員誤
    以為丙○○同意擔任常盛公司技術員，並將此不實之事項登載於職務上所掌之公
    文書，而同意核發九十年桃廢清字第０一九八號第一類甲級廢棄物清除許可證之
    所為，核其所為係犯刑法第三百三十九條第一項之詐欺取財罪、同法第二百十四
    條使公務員登載不實罪、同法第二百十六條、第二百十條行使偽造私文書罪，被
    告利用不知情之常盛公司職員使不知情之刻印商偽造「丙○○」印章一枚，及利
    用不知情伍柏公司內成年職員在申請表上偽造「丙○○」印文偽造私文書，嗣利
    用不知情之伍柏公司職員向桃園縣政府申請廢棄物清除許可證，為間接正犯。被
    告偽造丙○○之印章後，於申請表上偽造「丙○○」之簽名及印文後，復持該偽
    造之申請表用以行使，其偽造之低度行為應為行使之高度行為所吸收，均不另論
    罪。又被告偽造「丙○○」之印章、印文及簽名，均分別為其偽造私文書之部分
    行為，亦均不另論罪。被告接續於申請表上偽造「丙○○」之簽名及印文各一枚
    共二十四枚之行為，均屬基於一貫犯意之多次接續行為，應為偽造文書之接續犯
    ，而屬單純一罪。被告所犯上開詐欺取財、使公務員登載不實及行使偽造私文書
    三罪間，有方法、結果之牽連關係，屬裁判上一罪關係，應依牽連犯之規定從一
    重之行使偽造私文書罪處斷。又被告前有事實欄所載之科刑執行紀錄，有臺灣高
    等法院被告全國前案紀錄表在卷可佐，其於五年內再犯本件有期徒刑以上之罪，
    為累犯，應依刑法第四十七條之規定加重其刑。爰審酌被告之素行不佳，犯罪之
    手段、目的，迄今尚未與告訴人達成和解，賠償告訴人之損失，獲取之不法所得
    達二十四萬元，及犯罪後否認犯行，態度不佳等一切情狀，量處如主文所示之刑
    ，以資儆懲。
三、至被告在常盛公司八十九年十二月二十六日第一類廢棄物清除機構清除許可申請
    表（共十二紙）上偽造之「丙○○」之署押（含簽名及印文各壹枚）共二十四枚
    及偽造之「丙○○」印章一枚雖未扣案，然無證據足資證明該印章業已滅失，是
    均應依刑法第二百十九條之規定宣告沒收。
據上論斷，應依刑事訴訟法第二百九十九條第一項前段，刑法第二百十四條、第二百
十六條、第二百十條、第三百三十九條第一項、第五十五條、第四十七條、第二百十
九條，罰金罰鍰提高標準條例第一條前段，判決如主文。
本案經檢察官陳美華到庭執行職務。
中        華        民        國      九十三   年    一    月    五     日
                                  臺灣桃園地方法院刑事第二庭
                                      審判長法  官 徐培元
                                            法  官 林晏鵬
                                            法  官 許乃文
右正本證明與原本無異。
如不服本判決，應於判決送達後十日內向本院提出上訴狀( 應附繕本 )，上訴於
臺灣高等法院。
                                            書記官 陳慧玲
中        華        民        國      九十三   年    一    月     五    日
附論罪科刑依據之法條：
刑法第二百十條、第二百十四條、第二百十六條、第三百三十九條第一項。
中華民國刑法第二百十條(偽造變造私文書罪)
偽造、變造私文書，足以生損害於公眾或他人者，處五年以下有期徒刑。
中華民國刑法第二百十四條(使公務員登載不實罪)
明知為不實之事項，而使公務員登載於職務上所掌之公文書，足以生損害
於公眾或他人者，處三年以下有期徒刑、拘役或五百元以下罰金。
中華民國刑法第二百十六條(行使偽造變造或登載不實之文書罪)
行使第二百十條至第二百十五條之文書者，依偽造、變造文書或登載不實
事項或使登載不實事項之規定處斷。
中華民國刑法第三百三十九條第一項(普通詐欺罪)
意圖為自己或第三人不法之所有，以詐術使人將本人或第三人之物交付者
，處五年以下有期徒刑、拘役或科或併科一千元以下罰金。
